臺灣高等法院高雄分院刑事判決　　　　　　　　　　九十年度上易字第一九二一號
　　　上　訴　人　台灣高雄地方法院檢察署檢察官
　　　上　訴　人
　　　即　被　告　丁○○
　　　上　訴　人
　　　即　被　告　己○○
　　　上　訴　人
　　　即　被　告　乙○○
　　　被　　　告　辛○○
　　　被　　　告　丙○○
　　　右五人共同
　　　選任辯護人　石繼志　律師
右上訴人因被告等妨害自由等案件，不服臺灣高雄地方法院九十年度易字第一七六二
號中華民國九十年九月五日、九十年九月二十六日第一審判決（起訴案號：臺灣高雄
地方法院檢察署八十九年度偵字第二六三三號、第五二二二號、第五二二三號、第五
二二四號），提起上訴，本院判決如左：
      主      文
原判決關於己○○、乙○○部分及丁○○加重誹謗暨定執行刑部分，均撤銷。
己○○共同散布文字，指摘足以毀損他人名譽之事，處拘役肆拾日，如易科罰金，以
參佰元折算壹日。
乙○○共同散布文字，指摘足以毀損他人名譽之事，處拘役伍拾日，如易科罰金，以
參佰元折算壹日。
丁○○共同散布文字，指摘足以毀損他人名譽之事，處拘役肆拾日，如易科罰金，以
參佰元折算壹日。
其他上訴駁回。
丁○○前開撤銷改判部分所處之刑，與上訴駁回（公然侮辱）部分所處之拘役貳拾日
，應執行拘役伍拾日，如易科罰金，以參佰元折算壹日。
      事      實
一、乙○○係桂林國際投資股份有限公司（下稱桂林公司，設於高雄市前金區○○○
    路二三五號十七樓之六）股東，與桂林公司負責人戊○○間因股權問題發生爭執
    ，遂委託丁○○等人，於民國八十九年一月十九日上午十時許，前往桂林公司與
    戊○○商討股權紛爭事宜，丁○○、己○○、辛○○、丙○○等人前往桂林公司
    時，適戊○○不在，因而與桂林公司職員庚○○發生口角，丁○○因一時氣憤，
    竟在上開桂林公司之不特定多數人得以共見共聞之場所，公然以三字經「幹你娘
    」等足以貶損庚○○人格之詞句辱罵庚○○，另表示：「若戊○○不出面，便要
    在公司處所張掛白布條抗議」等語後離去。由於乙○○與戊○○間之股權糾紛仍
    無法解決，詎乙○○竟不思尋正當法律途徑解決紛爭，與丙○○（涉嫌誹謗罪部
    分未據檢察官起訴）、丁○○、己○○及其他六名不詳姓名之成年人，共同基於
    意圖散布於眾之犯意聯絡，推由丙○○書寫白布條，交由丁○○、己○○及其他
    六名不詳姓名之成年人，於同年月二十七日下午一時三十分許，至桂林公司大樓
    管理室電梯旁之公眾得出入場所，張掛事先備妥由丙○○書寫之白布條二張，公
    然散布「本人為桂林山水高爾夫俱樂部之主要股東，公司負責人戊○○二、三年
    來未開股東會、董事會，沒提供財務報告給股東，企圖吃掉股本一億元的投資，
    營私、貪瀆及逃稅等不法行徑，用舉白布條方式來抗議」、「戊○○心術不正，
    橫行霸道，侵吞錢財，據為己有，無法無甲，喪盡甲良，總會受到懲罰，希望立
    即回頭，改過向善」等文字，指摘足以毀損戊○○名譽之事，迄是日下午二時許
    ，丁○○等人始將上述白布條拆下。
二、案經被害人庚○○、戊○○分別訴請臺灣高雄地方法院檢察署檢官偵查起訴。
      理      由
一、訊據上訴人即被告乙○○、丁○○、己○○均不否認前開張掛白布條之情事，然
    均矢口否認有何誹謗犯行，均辯稱：因戊○○無誠意處理股權問題，我等始藉掛
    白布條提出抗議等語，被告乙○○並辯稱：事先未看過白布條內容，不知涉有誹
    謗言詞等語。經查：右揭事實，業據證人庚○○、黃三益證述綦詳，復有張掛白
    布條之現場照片二幀在卷可稽。且被告丙○○對於所寫之二張白布條，其中載有
    「本人為桂林山水高爾夫俱樂部之主要股東，公司負責人戊○○二、三年來未開
    股東會、董事會，沒提供財務報告給股東，企圖吃掉股本一億元的投資，營私、
    貪瀆及逃稅等不法行徑，用舉白布條方式來抗議」之白布條內容，被告丙○○係
    依據被告乙○○之傳真信函所寫，為被告乙○○、丙○○所承認，被告乙○○對
    之知之甚詳，又被告丙○○於原審及本院均坦承該二張白布條係其所寫等情（見
    原審卷第八十頁、本院卷第七十八頁、第一０六頁）；再者，告訴人戊○○縱有
    「二、三年來未開股東會、董事會，沒提供財務報告給股東」之情事，惟觀被告
    乙○○、丁○○二人公然以書有「戊○○心術不正，橫行霸道，侵吞錢財，據為
    己有，無法無甲，喪盡甲良，總會受到懲罰」等文字之白布條張掛於桂林公司大
    樓管理室電梯旁之公眾得出入場所，顯逾理性柔和抗議之程度，亦非法律保護言
    論自由之範圍。蓋如僅能證明部分之事實，即得以極盡不堪悔辱性之文字推演公
    然散佈於眾，恐非社會公序良俗所能接受，且亦徒增社會暴戾之氣，自非法律所
    得容許，是被告乙○○、丁○○、己○○所辯，均係卸責之詞，不足採信。另被
    告丙○○雖供稱：其寫好白布條後，沒拿給乙○○看，乙○○不知白布條之內容
    云云，然查被告丙○○係奉乙○○之命前往與戊○○處理股權糾紛，對要採取如
    何行動，豈有可能不和乙○○商量之理？故其供稱乙○○不知情云云，顯係迴護
    乙○○之詞，不足採信。本件被告乙○○、丁○○、己○○加重誹謗部分事證明
    確，被告三人該部分犯行，均堪認定。
二、另訊據上訴人即被告丁○○固不諱言於右記時、地口出三字經，惟亦矢口否認有
    何公然侮辱犯行，辯稱：此乃口頭禪，並無辱罵告訴人庚○○之意等語。惟查：
    被告丁○○前開當面直接辱罵庚○○三字經之事實，業據告訴人庚○○於偵查及
    原審中指述綦詳，核與在場之證人黃三益證述情節相符。復觀以本案發生地點在
    桂林公司，當時現場尚有該公司多名員工在場，堪認被告丁○○以上開言語指摘
    告訴人庚○○之際，係處於不特定多數人得以共見共聞之情狀，自符公然要件。
    況，「幹你娘」一語，依一般社會通念，已足以貶損他人之社會評價，故被告丁○○之行為，顯該當公然侮辱之要件，被告丁○○徒以上揭情詞置辯，顯係卸責
    之詞，難予採信。本件被告丁○○公然侮辱部分事證明確，其犯行亦堪認定。
三、核被告乙○○、己○○前述所為，均係犯刑法第三百十條第二項之加重誹謗罪。
    另被告丁○○前揭所為，係犯刑法第三百零九條第一項之公然侮辱罪、第三百十
    條第二項之加重誹謗罪，其所犯上開公然侮辱罪、加重誹謗罪二罪間，犯意各別
    ，行為互異，應予分論併罰。又被告乙○○、丁○○、己○○與丙○○及其他不
    詳姓名成年人六名就上開加重誹謗犯行，彼此間互有犯意聯絡及行為分擔，均為
    共同正犯。
四、公訴意旨略以：被告乙○○與被告己○○、丁○○、辛○○、丙○○共同基於犯
    意之聯絡，於八十九年一月十九日上午十時許，推由被告丁○○、己○○、辛○○、丙○○前往桂林公司，向該公司員工庚○○、黃三益嚇稱：「若戊○○不出
    面，便要在公司處所張掛白布條，指摘戊○○營私、逃稅、毀謗戊○○名譽」諸
    語，因認被告乙○○、己○○、丁○○、辛○○、丙○○有共同涉犯刑法第三零
    五條之恐嚇罪嫌云云。
  (一)按犯罪事實應依證據認定之，無證據不得推定其犯罪事實；次按不能證明被告犯
    罪者，應諭知無罪之判決，刑事訴訟法第一百五十四條、第三百零一條第一項分
    別定有明文。又事實之認定，應憑證據，如未能發現相當證據，或證據不足以證
    明，自不能以推測或擬制之方法，為裁判基礎（最高法院四十年台上字第八六號
    判例參照）；且認定犯罪事實所憑之證據，雖不以直接證據為限，間接證據亦包
    括在內，然而無論直接證據或間接證據，其為訴訟上之證明，須於通常一般之人
    均不致有所懷疑，而得確信其為真實之程度者，始得據為有罪之認定，倘其證明
    尚未達到此一程度，而有合理之懷疑存在而無從使事實審法院得有罪之確信時，
    即應由法院為諭知被告無罪之判決（最高法院七十六年台上字第四九八六號判例
    參照）。次按刑法第三百零五條恐嚇罪之構成要件，依最高法院五十二年台上字
    第七五一號判例「刑法第三百零五條之恐嚇罪，所稱以加害生命、身體、自由、
    名譽、財產之事，恐嚇他人者，係指以使人生畏怖心為目的，而通知將加惡害之
    旨於被害人而言。」所認，均必須以被害人因行為人以將來之惡害通知而心生畏
    懼為要件，易言之，倘行為人以將來之惡害對被害人通知結果，被害人心理並未
    產生任何不安，是其安全顯未生危害，行為人即因其實施恐嚇行為而不生「致生
    危害於安全」之結果，而不成立本罪。至於被害人是否心生畏懼，並非一般人感
    官之所得察覺，而係被害人想像上或評價上存在之概念，故應以被害人主觀之感
    受為其判斷標準，不能以一般人之標準為之判斷被害人是否因受將來惡害之通知
    而心生畏懼，合先敘明。
  (二)公訴人認被告乙○○與被告己○○、丁○○、辛○○、丙○○共犯刑法第三零五
    條之恐嚇罪嫌，無非係以右揭事實，業據告訴人戊○○、庚○○指訴甚詳，且經
    證人黃三益證述明確等為論罪依據。
  (三)訊據被告乙○○、己○○、丁○○、辛○○、丙○○均矢口否認有何恐嚇犯行，
    被告乙○○辯稱：我並沒有來高雄，也沒有向他們恐嚇，我是委託辛○○、丙○○南下高雄向戊○○拿桂林公司之財務報表，沒必要向桂林公司之員工恐嚇等語
    。被告己○○、丁○○、辛○○、丙○○均辯稱：我們是要去向戊○○拿桂林公
    司之財務報表，要求戊○○開股東會，庚○○聽了就發飆，大吵大鬧，當時警察
    有來，她也沒說我們有恐嚇，我們並沒有向他們恐嚇等語。
  (四)經查：
  (1)證人庚○○、黃三益於八十九年五月十八日檢察官偵訊時，全然未提及被告丁○○、辛○○、丙○○等人有何恐嚇行止，且庚○○於該日庭訊時指訴：我所告的
    是名譽受損等語，此觀之八十九年度偵字第二六三三號偵查卷三十三頁背面、第
    三十四頁自明。且告訴人庚○○於原審九十年七月十日審理時陳稱：「（八十九
    年一月十九日）被告等人去我公司時在場員工有七人，當甲沒有跟警員講他們有
    對我有恐嚇的行為。」等語（見原審卷第一０九頁、第一一０頁）。然告訴人庚○○既於案發當時報警，無非是要將當時所發生之事告知警員，由警方處理，果
    真當時有被恐嚇，豈有警員依其報案前來處理時，告訴人庚○○卻又未向警員提
    起遭恐嚇情事之理？此實有違常情，可見其事後改稱遭被告等人恐嚇，應係臨訟
    杜撰之詞，不足採信。
  (2)告訴人戊○○迭經原審及本院合法傳喚均拒不到庭，亦無其聽聞被告己○○、丁○○、辛○○、丙○○等人上開陳述後有何心生畏懼之具體指訴。
  (3)證人即李科明警員於原審九十年六月二十日審理時結證：「我有去的是十九日以
    前，我去調解的情形就問有什麼財務糾紛，我們就問說有沒有打架、恐嚇的情形
    ，公司裡面的人就說沒有。」等語（見原審卷第七十八頁），可見被告等並無恐
    嚇告訴人之情事。
  (4)退步言，縱被告丁○○、辛○○、丙○○等人確曾口出上開諸語，然核其內容係
    針對公司負責人黃述正與他人之糾紛所作之敘述，耳聞話語之員工庚○○、黃三
    益是否會因而生懼，已非無疑？又縱該公司員工將上開意旨轉達予告訴人戊○○
    ，衡諸告訴人戊○○於當甲即寄發存證信函予被告乙○○表達不滿，足認告訴人
    戊○○誠無因被告己○○、丁○○、辛○○、丙○○等人表示：「若戊○○不出
    面，便要在公司處所張掛白布條，指摘戊○○營私、逃稅、毀謗戊○○名譽」，
    即生畏怖之心，揆諸前揭說明，告訴人戊○○或員工庚○○、黃三益均未因被告
    丁○○、己○○、辛○○、丙○○等人之前開通知致心生畏懼，其等所為自與刑
    法第三百零五條恐嚇罪之構成要件有間。
  (5)至告訴代理人雖提出桂林公司之員工張淑苓、鍾易真、曾佳琳、黃振中、盧芳春
    等人於八十九年一月二十七日之辭呈，以因感覺公司不安全、環境變質等為由，
    該六名員工同時離職，證明被告等之惡行惡狀與威脅恐嚇之程度，已達於連公司
    員工都受驚嚇而寧願去職之程度云云。然查上開六張辭呈，其真實性如何，不得
    而知，且依據其上所載，上開六人在桂林公司服務之時間甚短，有些於八十八年
    十一月下旬始到職，最久的為八十八年五月，可見桂林公司員工之流動性很大，
    尚難以該六張員工辭呈遽認被告等有恐嚇犯行。
  (6)綜上所述，足見被告乙○○、己○○、丁○○、辛○○、丙○○等所辯，尚可採
    信。此外，復查無其他積極證據足認被告乙○○、己○○、丁○○、辛○○、丙○○等人有何恐嚇情事，尚不能證明被告等犯該恐嚇罪，因此就被告辛○○、丙○○部分自應為無罪之諭知；另被告乙○○、丁○○、己○○部分，因公訴人認
    與前開論罪科刑部分有牽連犯之裁判上一罪關係，因此該部分不另為無罪判決之
    諭知。
五、原判決就被告乙○○、丁○○、己○○被訴加重誹謗罪部分，以被告乙○○、丁○○、己○○罪證明確，因予論罪科刑，固非無見；惟查：被告丁○○、己○○
    及其他六名不詳姓名之成年人，至桂林公司大樓管理室電梯旁之公眾得出入場所
    ，張掛事先備妥由丙○○書寫之白布條二張，被告丙○○於原審及本院均坦承該
    二張白布條係其所寫等情（見原審卷第八十頁、本院卷第七十八頁、第一０六頁
    ），可見被告丙○○與乙○○、丁○○、己○○及其他六名不詳姓名之成年人，
    就此加重誹謗犯行，有犯意聯絡及行為分擔，應成立共同正犯，原判決認被告乙○○、丁○○、己○○與其他六名不詳姓名之成年人成立共同正犯，未將被告丙○○論為共同正犯，尚有未洽。告訴人戊○○之聲請檢察官之上訴狀，執此指摘
    原判決該部分，為有理由。至檢察官上訴意旨，以原判決量刑過輕為由，指摘原
    判決不當，以及被告乙○○、丁○○、己○○上訴意旨，仍執前詞，否認犯罪，
    指摘原判決該部分不當，雖均無理由，然原判決關於被告乙○○、丁○○、己○○被訴加重誹謗罪部分，既有上開可議之處，自屬無可維持，應由本院將原判決
    關於被告乙○○、丁○○、己○○被訴加重誹謗罪部分及丁○○定執行刑部分予
    以撤銷改判。爰審酌被告乙○○、己○○、丁○○之犯罪動機、目的、手段、所
    生損害及其他一切情狀，分別量處被告乙○○拘役五十日，被告丁○○、己○○
    各拘役四十日，並均依新修正之刑法第四十一條第一項前段規定諭知如易科罰金
    之折算標準。至原判決就被告丁○○被訴公然侮辱罪部分，原判決以被告丁○○
    罪證明確，因予適用刑法三百零九條第一項、第二條第一項前段、修正後第四十
    一條第一項前段，罰金罰鍰提高標準條例第一條前段、第二條之規定，並審酌被
    告丁○○之犯罪動機、目的、手段、所生損害及其他一切情，量處拘役二十日，
    併依新修正之刑法第四十一條第一項前段規定諭知如易科罰金之折算標準，認事
    用法核無違誤，所處之刑亦屬適當，檢察官上訴意旨，以量刑過輕為由，指摘原
    判決該部分不當，為無理由，被告丁○○上訴意旨，仍執前詞，否認犯罪，亦指
    摘原判決該部分不當，亦無理由，均應駁回，並與前開撤銷改判部分所處之刑，
    定應執行刑為拘役五十日，並依新修正之刑法第四十一條第一項前段規定諭知如
    易科罰金之折算標準。又原判決就被告乙○○、己○○、丁○○、辛○○、丙○○共犯恐嚇罪部分，原判決以不能證明被告等犯罪，而諭知被告辛○○、丙○○
    無罪，而以被告乙○○、己○○、丁○○被訴恐嚇罪部分，公訴人認與彼等前開
    起訴論罪之加重誹謗罪部分，有牽連犯之裁判上一罪關係，因此該部分不另為無
    罪判決之諭知，於法並無不當。檢察官上訴意旨，以被告等共同恐嚇之犯行，業
    據證人庚○○、黃三益證述明確，復有白布條及被告乙○○之傳真信函附卷可稽
    ，指摘原判決該部分不當云云。惟查：證人庚○○、黃三益於八十九年五月十八
    日檢察官偵訊時，全然未提及被告丁○○、辛○○、丙○○等人有何恐嚇行止，
    且庚○○於該日庭訊時指訴：我所告的是名譽受損等語。且告訴人庚○○於原審
    九十年七月十日審理時陳稱：「（八十九年一月十九日）被告等人去我公司時在
    場員工有七人，當甲沒有跟警員講他們有對我有恐嚇的行為。」等語，可見證人
    庚○○、黃三益並未指證被告等有何恐嚇犯行，至白布條及被告乙○○之傳真信
    函，亦僅足以證明事後之其中一張白布條係依據該傳真信函所寫，亦不能證明被
    告等有恐嚇犯行，何況即使被告丁○○、辛○○、丙○○等人確曾口出上開諸語
    ，然核其內容亦不至於令人心生畏懼，被告等之行為亦與恐嚇罪之構成要件不合
    。檢察官上訴，為無理由，應予駁回。
據上論斷，應依刑事訴訟法第三百六十八條、第三百六十九條第一項前段、第三百六
十四條、第二百九十九條第一項前段，刑法第二條第一項前段、第二十八條、第三百
十條第二項、第五十一條第六款、第二條第一項前段、修正後刑法第四十一條第一項
前段，罰金罰鍰提高標準條例第一條前段、第二條，判決如主文。
本案經檢察官王登榮到庭執行職務。
中      華      民      國    九十一    年      二      月      六      日
                              臺灣高等法院高雄分院刑事第一庭
                                  審判長法官  王光照
                                        法官  黃仁松
                                        法官  黃壽燕
右正本證明與原本無異。
不得上訴。
                                      書記官  黃富美
中      華      民      國    九十一    年      二      月      七      日
附錄本判決論罪科刑法條：
刑法第三百零九條第一項
  公然侮辱人者，處拘役或三百元以下罰金。
刑法第三百一十條
  意圖散布於眾，而指摘或傳述足以毀損他人名譽之事者，為誹謗罪，處一年以下有
  期徒刑、拘役或五百元以下罰金。
  散布文字、圖畫犯前項之罪者，處二年以下有期徒刑、拘役或一千元以下罰金。
  對於所誹謗之事，能證明其為真實者，不罰。但涉於私德而與公共利益無關者，不
  在此限。
                                                                    Ａ
